ACORDAO-COMPLETO-2312185

ACÓRDÃO 468/2019 ATA 7/2019 - PLENÁRIO

VISTOS, relatados e discutidos estes autos em que se aprecia recurso de reconsideração interposto por Cleodson Aparecido de Sousa contra o Acórdão 2275/2016-TCU-Plenário, mediante o qual esta Corte julgou suas contas irregulares, condenou-o ao pagamento do débito apurado, aplicou-lhe multa, decretou sua inabilitação para o exercício de cargo em comissão ou função de confiança e que foi ratificado por intermédio do Acórdão 2949/2016-TCU-Plenário.
ACORDAM os Ministros do Tribunal de Contas da União, reunidos em Sessão do Plenário, ante as razões expostas pelo Relator, em:
9.1. conhecer do presente recurso de reconsideração, com fulcro nos arts. 32, inciso I, e 33 da Lei nº 8.443/1992, para, no mérito, negar-lhe provimento;
9.2. dar ciência desta deliberação à recorrente e ao interessado.

Recurso de reconsideração interposto  contra acórdão que julgou as contas do recorrente irregulares, condenou-o ao pagamento de débito, aplicou-lhe multa, decretou sua inabilitação para o exercício de cargo em comissão ou função de confiança em razão   da reprovação da prestação de contas de recursos  cujo objeto consistia na aquisição de equipamentos e material de consumo para a estruturação do Conselho Municipal dos Direitos da Pessoa com Deficiência (CMDPD) e na capacitação dos conselheiros de Monte Santo do Tocantins e Rio dos Bois.

Município de Monte Santo do Tocantins/TO.

3. Interessado/Recorrente:
3.1. Interessado: Secretaria Especial de Direitos Humanos da Presidência da República (SDH/PR).
3.2. Recorrente: Cleodson Aparecido de Sousa, CPF XXX.174.968-XX.

13.1. Ministros presentes: José Mucio Monteiro (Presidente), Walton Alencar Rodrigues, Benjamin Zymler, Augusto Nardes (Relator), Aroldo Cedraz, Raimundo Carreiro, Ana Arraes, Bruno Dantas e Vital do Rêgo.
13.2. Ministro-Substituto presente: Marcos Bemquerer Costa.

ACORDAO-COMPLETO-2568083

Acórdão de Relação 123/2023 - Plenário

Acórdão de Relação

CLEODSON APARECIDO DE SOUZA

AUGUSTO NARDES

Ministro-Substituto André Luís de Carvalho.

Transcrevo a seguir, com os ajustes de forma pertinentes, instrução elaborada no âmbito da Secretaria de Recursos - Serur (peça 59) :
"INTRODUÇÃO
Trata-se de recurso de reconsideração (peça 30) interposto por Cleodson Aparecido de Sousa contra o Acórdão 2275/2016-TCU-Plenário ([Gerente]) . 
A deliberação recorrida apresenta o seguinte teor: 
9.1. julgar irregulares as contas do Sr. Cleodson Aparecido de Sousa, com fundamento no art. 16, inciso III, alínea 'c', e no art. 19, caput, da Lei nº 8.443, de 1992, para condená-lo ao pagamento da quantia de R$ 100.000,00 (cento mil reais) , atualizada monetariamente e acrescida de juros de mora calculados desde 13/1/2010 até o efetivo recolhimento, deduzido do valor de R$ 18.320,45 (ressarcido em 3/6/2011) , fixando-lhe o prazo de 15 (quinze) dias para que comprove, perante o Tribunal, o recolhimento da referida importância aos cofres do Tesouro Nacional, nos termos do art. 23, inciso III, alínea 'a', da citada lei e do art. 214, inciso III, alínea 'a', do Regimento Interno do TCU (RITCU) ; 
9.2. aplicar ao Sr. Cleodson Aparecido de Sousa a multa prevista no art. 57 da Lei nº 8.443, de 1992, no valor de R$ 80.000,00 (oitenta mil reais) , fixando-lhe o prazo de 15 (quinze) dias, a contar da notificação, para que comprove, perante o Tribunal, o recolhimento da referida quantia aos cofres do Tesouro Nacional, atualizada monetariamente na forma da legislação em vigor; 
9.3. autorizar, desde já, com amparo no art. 26 da Lei nº 8.443, de 1992, e no art. 217 do RITCU, o parcelamento das dívidas constantes deste Acórdão em até 36 (trinta e seis) prestações mensais e sucessivas, caso requerido, esclarecendo ao responsável que a falta de pagamento de qualquer parcela importará no vencimento antecipado do saldo devedor (art. 217, § 2º, do RITCU) ; 
9.4. autorizar, desde logo, a cobrança judicial das dívidas constantes deste Acórdão, nos termos do art. 28, inciso II, da Lei nº 8.443, de 1992, caso não atendidas as notificações; 
9.5. considerar grave a infração cometida pelo responsável e, assim, decretar a inabilitação do Sr. Cleodson Aparecido de Sousa para o exercício de cargo em comissão ou função de confiança no âmbito da administração federal pelo período de 5 (cinco) anos, com fundamento no art. 60 da Lei nº 8.443, de 1992; e 
9.6. enviar cópia deste Acórdão, bem como do Relatório e da Proposta de Deliberação que o fundamenta: 
9.6.1. à Procuradoria da República no Estado do Tocantins, nos termos do art. 16, § 3º, da Lei nº 8.443, de 1992, para o ajuizamento das ações civis e penais cabíveis; e 
9.6.2. ao Ministério do Planejamento, Desenvolvimento e Gestão, para que adote as providências cabíveis com vistas ao efetivo implemento da inabilitação constante do item 9.5 deste Acórdão.
HISTÓRICO
Trata-se de tomada de contas especial instaurada pela Secretaria Especial de Direitos Humanos da Presidência da República (SDH/PR) em desfavor de Cleodson Aparecido de Sousa, ex-prefeito de Monte Santo do Tocantins - TO (gestão: 2009-2012) , diante da reprovação da prestação de contas dos recursos repassados por meio do Convênio Siconv 717.239/2009, cujo objeto consistia na aquisição de equipamentos e material de consumo para a estruturação do Conselho Municipal dos Direitos da Pessoa com Deficiência (CMDPD) e na capacitação dos conselheiros de Monte Santo do Tocantins e Rio dos Bois.
Após desenvolvimento do feito, entendeu-se que houve inexecução do objeto, uma vez que 'a falta da lista de presença dos alunos e dos registros fotográficos com os demais documentos resulta na impossibilidade de se aferir a execução física do objeto conveniado, lembrando que essa documentação constava da lista de documentos necessários à prestação de contas'.
Constatou-se, ainda, a existência de tentativa de fraude à prestação de contas (peça 24, p. 1, verbis: 
10. Para piorar, contata-se que os documentos apresentados foram emitidos já no final da vigência do convênio, a maioria, aliás, no último dia dessa vigência, ficando evidenciada a falsificação da aludida documentação. 
11. Nesse ponto, assiste razão ao MPTCU, quando assevera ser inverossímil que todas as aquisições e atividades acordadas tenham ocorrido na última semana de vigência da avença, ficando evidenciada, assim, a clara tentativa de burla e fraude à aludida prestação de contas.
1.1. Neste momento, o recorrente insurge-se contra a deliberação previamente descrita.
EXAME DE ADMISSIBILIDADE
Reitera-se o exame de admissibilidade, ratificado pelo Relator com a suspensão dos efeitos dos itens 9.1, 9.2, 9.4 e 9.5 do acórdão recorrido (despacho de peça 42) . 
EXAME DE MÉRITO
Delimitação
1.2. Constitui objeto do presente recurso definir se a documentação colacionada às peças 30/33-35 demonstram a prestação de contas do Convênio Siconv 717.239/2009.
Da documentação apresentada pelo recorrente. 
1.3. Defende-se no recurso a aplicação do princípio da verdade material e a aceitação dos documentos colacionados às peças 30/33-35 como aptos a comprovar a boa e regular aplicação dos recursos do Convênio Siconv 717.239/2009.
1.4. Argumenta que:
	a)  não teria apresentado a documentação anteriormente, pois se encontrava na prefeitura e o recorrente não era mais o gestor, daí sua dificuldade em obter os documentos ora apresentados;
b) os documentos, conforme referenciados na peça recursal e agrupados conforme a tabela abaixo elaborada, demonstrariam a prestação de contas e aplicação dos recursos:
	Descrição do Documento
	Documento
	Localização no Processo

	a) Fotos das Capacitações
	Doc 1
	Peça 30, p. 30-51 e peça 35, p. 30-61

	b) Lista dos Participantes
	Doc 2
	Peça 33, p. 3-92 e peça 34, p. 1-63

	c) Relatório de Cumprimento do Objeto
	Doc. 3
	Peça 35, p. 14-28

	d) Extrato da Conta Bancária
	Doc. 3
	Peça 34, p. 65-69

	e) Termos de Responsabilidades dos Equipamentos Recebidos 
	Doc. 4
	Peça 30, p. 52-54

	f) Lista de Hospedagem no Hotel
	Doc. 5
	Peça 35, p. 62-63

	g) Contratos de Prestação de Serviços
	Docs. 6 e 7
	Peça 30, p. 55-65

	g.1) Sonorização Volante
	Peça 30, p. 56-59

	g.2) Gêneros Alimentícios
	Peça 30, p. 60-65

	h) Declaração do ex-Prefeito sobre o recebimento de serviços profissionais prestados.
	Doc. 8
	Peça 30, p. 66-67

c) em relação aos documentos e notas fiscais com datas do último dia de vigência do convênio trata-se de mero erro formal e que todos foram emitidos após o término da execução do objeto, não havendo que se falar em irregularidade material na emissão das notas 
Análise:
Para que as contas sejam julgadas regulares, ainda que com ressalvas, deve-se atender ao tripé sustentador da apreciação, a saber: (a) consecução da integralidade do objeto conforme acordado, e com o pleno atendimento dos objetivos estabelecidos no pacto; (b) apresentação da prestação de contas com documentação idônea e apta a comprovar a regularidade das despesas executadas, bem como o atendimento às normas pertinentes; e (c) o nexo de causalidade entre os recursos alocados ao objeto e a sua realização, estabelecido por linha contínua e demonstrável, que se inicia na liberação do repassador e termina na realização do objeto; comprovando, inequivocamente, que o objeto foi realizado com os recursos a ele destinados, integralmente nele aplicados ou oportunamente devolvidos. 
O inadimplemento das obrigações descritas nas alíneas 'a' e 'c' do parágrafo precedente, necessariamente, conduz ao julgamento pela irregularidade com aplicação do débito. 
Já se houver falhas na segunda ponta do tripé, a natureza e a gravidade devem ser examinadas em cada caso concreto não implicando na imposição automática de débito.
A falha contida na segunda ponta pode ser muito grave e não demonstrar a aplicação dos recursos, o que ocasionaria o débito; a documentação também pode ser suficiente para se comprovar a existência de superfaturamento, o que na mesma linha leva ao débito; contudo a irregularidade pode ser grave sem levar a imputação de dano, mas somente aplicação de multa; ou, por fim, tratar-se de falha meramente formal que levaria somente a ressalva das contas.    
Por outro lado, uma vez executado o objeto em sua integralidade, a apresentação do bem ou serviço não é suficiente para atestar a regularidade na gestão dos recursos, pois não é o bastante para comprovar que o objeto é resultado dos montantes obtidos por meio de convênio, há que se haver nexo de causalidade entre os recursos repassados e sua aplicação no objeto executado.
Essa irregularidade não é meramente formal. Havendo o descompasso entre a movimentação dos valores do convênio e a execução da obra perde-se a possibilidade de estabelecer o nexo necessário para a comprovação da boa e regular aplicação dos recursos. 
O exame do nexo causal (liame entre os recursos públicos consumidos, o objeto e os objetivos almejados no instrumento) , acepção financeira da prestação de contas, deve atentar para as origens, datas, montante e movimentações dos recursos, especialmente, se os normativos aplicáveis exigem conta corrente específica.
Apenas para demonstrar a imprescindibilidade do nexo, pode-se por hipótese, imaginar que determinado gestor empregue os dinheiros do convênio em finalidade diversa, ou até mesmo se aproprie do numerário, e depois execute o bem inicialmente avençado com recursos próprios do Município, de um convênio celebrado com o Estado, ou até mesmo por meio de outro convênio firmado com a União. Nessa situação hipotética, mas factível, o fim da avença foi alcançado, mas de maneira irregular e gravosa para o erário. 
Portanto, ainda que executados em sua inteireza, há que se observar a necessária correlação entre o objeto exposto e os recursos repassados por intermédio da avença (v.g. Acórdãos 2464/2013, 214/2007, 605/2006, todos do Plenário; Acórdãos 2.128/2014, 8.252/2013, 53/2007, 52/2002, todos da 1ª Câmara; Acórdãos 3.058/2011, 2.827/2001, 1906/2011, 17/2007, 320/2006, 29/2006, 28/2006, 27/2004, todos da 2ª Câmara) .  
1.5. O exame dos argumentos e a consequente aceitação das razões recursais deve perpassar pelos três eixos do mencionado tripé.
Extrai-se do acórdão condenatório que não houve comprovação da execução do objeto, registrou o decisum que 'a falta da lista de presença dos alunos e dos registros fotográficos com os demais documentos resulta na impossibilidade de se aferir a execução física do objeto conveniado, lembrando que essa documentação constava da lista de documentos necessários à prestação de contas'   
O primeiro ponto para o deslinde da controvérsia refere-se a determinar se houve execução integral, parcial ou inexecução do objeto (realização dos treinamentos em conformidade com o plano de trabalho) , para, em seguida, verificar, caso executado, ou executado parcialmente, se a fração realizada alcança, pelo menos em parte, os objetivos do pacto. Há, ainda, que se ter em mente a necessária correlação entre a execução do objeto e os recursos transferidos por meio do convênio.
No tocante a inexecução do objeto, caso constatada, entende-se dispensável maiores delongas, por inexistir dúvidas de ser devido a imputação do débito correspondente a totalidade dos recursos federais repassados. 
In casu, o objeto consistia na aquisição de equipamentos e material de consumo para a estruturação do Conselho Municipal dos Direitos da Pessoa com Deficiência (CMDPD) e na capacitação dos conselheiros de Monte Santo do Tocantins e Rio dos Bois.
O art. 58, da Portaria Interministerial 127/2008, legislação vigente à época do convênio sob exame, define os documentos que deverão compor a prestação de contas, a qual se destaca o relatório de cumprimento do objeto previsto no inc. I do aludido artigo. É por meio deste relatório que se inicia a análise e a regular comprovação das despesas executadas. 
O relatório deve destacar de forma pormenorizada o que foi de fato executado e demonstrar todas as metas pactuadas, discriminar como se realizou o objeto e dispor ainda sobre o local e as datas do seu cumprimento. 
Uma vez descrita e demonstrada no relatório a integralidade da execução do objeto pactuado, deve-se apresentar a completude de documentação apta a comprovar os informes do relatório. Em seguida, para finalizar o tripé do exame da prestação de contas as despesas e a movimentação dos recursos na conta bancária específica deve-se provar o necessário nexo causal dos recursos federais repassados e o objeto do convênio. Encontra-se nos presentes autos o processo de celebração (peça 1) , no qual constam a descrição do objeto, suas metas e objetivos. 
Do plano de trabalho (peça 1, p. 29-30) é possível extrair as seguintes metas (parcela quantificável do objeto) :
Tabela 1: Eventos
	Item
	Descrição Evento/Treinamento
	Carga Horária

	1
	Oito módulos com carga horária de 20horas/aula em Monte Santo. 
	160

	2
	Três capacitações em Rio dos Bois de Tocantins com carga horária de oito horas/aula
	24

	3
	Uma palestra na APAE de Rio dos Bois de Tocantins com carga horária de oito horas. 
	8

	4
	Uma palestra para os Grupos de Gestores do Programa BPC na Escola de Monte Santo e Rio dos Bois com duração de 08 horas, sendo 04 horas em Monte Santo e 04 Horas em Rio dos Bois.
	8

	5
	4 palestras nas escolas urbanas e rurais de Monte Santo com duração de 1 hora cada, incluindo uma na escola do Assentamento PA Grota de Pedra, onde residem 49 famílias.
	4

O plano de trabalho (peça 1, p. 33-38) contempla ainda as seguintes despesas:
Tabela 2: Despesas Previstas
	Item
	Descrição 
	Valor (R$) 

	1
	Aquisição de Bens e Consumo
	8.932,00

	2
	Material Didático
	8.580,00

	3
	Material de Divulgação
	2.815,00

	4
	Passagens - Transporte
	3.120,00

	5
	Honorários Instrutores (204 horas no valor de R$150,00) 
	30.600,00

	6
	Hospedagem
	3.000,00

	7
	Alimentação
	6.000,00

	8
	Equipamentos 
	39.768,00

	9
	Contrapartida
	3.565,00

De início, registra-se que as vinte e três mesas redondas informadas não foram consideradas como eventos (peça 1, p. 29-30) na Tabela 1: Eventos, pois a carga horária total para instrutores palestrantes definida no plano de trabalho (item 5 da Tabela 2) corresponde, exatamente, aos cinco eventos listados. 
No caso concreto, a documentação colacionada apresenta o documento constante da Peça 35, p. 14-61 como o Relatório de Cumprimento do Objeto. Assim, considera-se que este será o documento guia no exame dos demais e a referência para a exata verificação do cumprimento do objeto. 
No relatório, descreveu-se a execução do objeto nos seguintes termos. O projeto contou com onze módulos, sendo oito realizados no Município de Monte Salto e três no Município de Rio dos Bois, cada módulo teve a duração de 20h, ministrados pelos palestrantes descritos no relatório. 
A tabela abaixo organiza as informações do relatório e associa-as as listas de participantes informadas na peça 33, p. 3-92 e peça 34, p. 1-63.
	Evento/Palestrante/Data
	Lista de Participantes

	1º Módulo / Palestrante: Psicóloga Wagna Damacena Rosa / Data: 9, 10, 11 de Novembro de 2010 
	Peça 34, p. 1-17

	2º Módulo / Palestrante: Assistente Social Valéria Damacena Santos / Data: 16, 17, 18 de Novembro de 2010.
	Peça 34, p. 18-32

	3º Módulo / Palestrante: Advogado Gilberto Souza Lucena / Data: 23, 24, 25 de Novembro de 2010.
	Peça 33, p. 62/64-77

	4º Módulo / Palestrante: Advogado Gilberto Souza Lucena / Data: 1, 2, 3 de Dezembro de 2010.
	Peça 33, p. 63/78-92

	5º Módulo / Palestrante: Advogada Elenice Araújo Lucena / Data: 8, 9, 10 de Dezembro de 2010.
	Peça 34, p. 33-49

	6º Módulo / Palestrante: Advogada Elenice Araújo Lucena / Data: 15, 16, 17 de Dezembro de 2010.
	Peça 34, p. 50-64

	7º Módulo / Palestrante: Elenita Araújo Santos / Data: 21, 22, 23 de Dezembro de 2010.
	Peça 33, p. 29-30/32-46

	8º Módulo / Palestrante: Elenita Araújo Santos / Data: 27, 28, 29 de Dezembro de 2010.
	Peça 33, p. 31/47-61

	Palestra na Apae do Município de Rio dos Bois de Tocantins / Palestrante: Psicóloga Wagna Damacena / Data 8 de Dezembro de 2010. 
	Peça 33, p. 26-28

	Palestra na Apae do Município de Rio dos Bois de Tocantins / Palestrante: Psicóloga Wagna Damacena / Data 9 de Dezembro de 2010. 
	Peça 33, p. 4-8

	Palestra na Apae do Município de Rio dos Bois de Tocantins / Palestrante: Psicóloga Wagna Damacena / Data 10 e 11 de Dezembro de 2010.
	Peça 33, p. 9-17

	Palestra na Apae do Município de Rio dos Bois de Tocantins / Palestrante: Wagna Damacena Santos / Data: 15, 16, 17 de Dezembro de 2010.
	Peça 33, p. 17-25

A documentação comprobatória da execução do objeto (realização dos treinamentos) consiste em:
 (a) Ata de Abertura da Capacitação (apócrifa) ;
 (b) Lista dos participantes com CPF;  
 (c) Conteúdo Programático Resumido (peça 33, p. 94-97) .
De plano, pode-se afirmar que a documentação das peças 33 e 34, agrupada na tabela, se mostra bastante deficiente. É notória a fragilidade e incompletude dos documentos apresentados. Não se verifica em alguns eventos, por exemplo, a assinatura da lista de presença e do conteúdo ministrado pelo palestrante. Trata-se tão somente de uma lista contendo nome, endereço e CPF dos supostos participantes nos módulos descritos. 
Dessa forma, não há como discutir a fragilidade da documentação apresentada para cumprimento do primeiro tripé sustentador da devida prestação de contas. 
Caso se entenda que a documentação não demonstra a consecução do objeto, o recurso deve ser rejeitado e nenhum esforço adicional de análise precisa ser empreendido, pois não restou comprovado requisito imprescindível e indispensável à comprovação da execução do objeto e, portanto, dispensável os exames dos demais elementos.
Por outro lado, a verificação documental, e em momento diverso daquele em que foram supostamente realizados os treinamentos, não permite de forma definitiva afirmar que os treinamentos não foram realizados. O exame a posteriori de objetos como o que ora se apresenta impõe dificuldades para que de forma definitiva se conclua pela inexecução ou execução integral do objeto. 
Em razão da fragilidade da documentação empreendeu-se esforço adicional de análise e verificou-se se os nomes dos participantes, abaixo listados, eram compatíveis com o CPF informado nas listas de presença e obteve-se o resultado exposto na Tabela 3:
Tabela 3: Pesquisa por CPF
	Treinado
	CPF
	Compatibilidade
	Módulo de Treinamento

	Israel Cardoso de Oliveira
	 XXX.441.901-XX
	Sim
	1º Módulo

	Suely Cândida da Costa
	 XXX.598.161-XX
	Sim
	1º Módulo

	Luciene Alves Inácio
	 XXX.472.241-XX
	Sim
	1º Módulo

	Devanir Alves Araújo
	XXX.652.561-XX
	Sim
	1º Módulo

	Crisliene Alves Araújo
	XXX.816.991-XX
	Sim
	2º Módulo

	Celso Dias Silvério
	XXX.283.911-XX
	Sim
	2º Módulo

	Cirene Santana de Sousa
	XXX.333.801-XX
	Sim
	3º Módulo

	Andrea Rita Barros de Abreu Cardoso
	XXX.692.361-XX
	Sim
	3º Módulo

	Ana Paula de Souza Aguiar
	XXX.997.873-XX
	Sim
	4º Módulo

	Maria de Fatima Ramiro dos Santos
	XXX.120.381-XX
	Sim
	5º Módulo

	Valdilena Gomes da Silva
	XXX.729.991-XX
	Sim
	6º Módulo

	Maria Luiza de Araújo Ribeiro
	XXX.109.691-XX
	Sim
	7º Módulo

	Maria Cileuda de Souza Lima
	XXX.393.861-XX
	Não
	8º Módulo

	 Filomena Felício Dias de Souza
	XXX.217.411-XX
	Sim
	8º Módulo

Dos quatorze nomes pesquisados no sistema CPF da Secretaria da Receita Federal, treze se mostraram compatíveis aos informes da lista de presença nos treinamentos, assim, a nosso sentir, há dúvida razoável e, embora se entenda frágil a documentação apresentada para comprovação da execução do objeto, nem a legislação, nem o instrumento do pacto define a forma como se deve fazer a comprovação do objeto. Não foram especificadas obrigações referentes à forma de comprovação da realização dos treinamentos, o que milita em favor do recorrente e impõe o exame dos demais elementos e sua necessária correlação com a listagem dos treinamentos.  
Dessa forma, propõe-se nesta instrução, apesar da fragilidade da documentação, que se analise os demais documentos em comparação com o plano de trabalho, com o intuito, inclusive, de fornecer todos os elementos para melhor subsidiar o Ministro-Relator, no julgamento do recurso. 
Se acatada a documentação listada, é possível realizar a correlação entre os eventos listados no plano de trabalho e os realizados e considerar executados os treinamentos conforme demonstra a Tabela 3 abaixo: 
Tabela 4: Correlação Plano de Trabalho e Documentos Apresentados
	Item do Plano de Trabalho
	Descrição Evento/Treinamento
	Carga Horária
	Evento Realizado

	1
	Oito módulos com carga horária de 20horas/aula em Monte Santo. 
	160
	1º ao 8º Módulo

	2
	Três capacitações em Rio dos Bois de Tocantins com carga horária de oito horas/aula
	24
	Palestras na Apae do Município de Rio dos Bois de Tocantins nos dias 9, 10, 11 de Dezembro de 2010. 

	3
	Uma palestra na APAE de Rio dos Bois de Tocantins com carga horária de oito horas. 
	8
	Palestra na Apae no dia 8 de Dezembro de 2010 

	4
	Uma palestra para os Grupos de Gestores do Programa BPC na Escola de Monte Santo e Rio dos Bois com duração de 08 horas, sendo 04 horas em Monte Santo e 04 Horas em Rio dos Bois.
	8
	Palestras na Apae nos dias 15, 16, 17 de Dezembro de 2010

	5
	4 palestras nas escolas urbanas e rurais de Monte Santo com duração de 1 hora cada, incluindo uma na escola do Assentamento PA Grota de Pedra, onde residem 49 famílias.
	4
	Não identificado

Não se identificou a realização do item 5 cuja carga horária somava 4 horas. 
Nota-se que o objeto não se trata apenas de treinamentos para capacitação dos conselheiros, mas também da aquisição de equipamentos e material de consumo para a estruturação do CMDPD.    
Superada a discussão acerca da comprovação da execução do objeto, em especial da realização dos treinamentos, propõe-se, em que pese a fragilidade da documentação, o exame dos demais elementos da prestação de contas.
As despesas previstas para a consecução do objeto constam do Detalhamento do Plano de Trabalho (peça 1, p. 33-38) e podem ser agrupadas conforme quadro abaixo.
Tabela 5: Despesas Previstas
	Item
	Descrição
	Valor Plano de Trabalho (R$) 

	1.
	Aquisição de Bens e Consumo
	8.932,00

	2.
	Material Didático
	8.580,00

	3.
	Material de Divulgação
	2.815,00

	4.
	Passagens
	3.120,00

	5.
	Honorários Instrutores
	30.600,00

	6.
	Hospedagem
	3.000,00

	7.
	Alimentação
	6.000,00

	8.
	Equipamentos 
	39.768,00

	9.
	Contrapartida
	3.565,00

	Total
	106.380,00

Verifica-se que os itens 1 a 7 da Tabela 5 estão relacionados aos treinamentos (R$63.047,00) , já o item 8 refere-se a equipamentos para a estruturação do CMDPD.
Assim, com fulcro no detalhamento do plano de trabalho (peça 1, p. 33-38) , nos documentos apresentados pelo recorrente (peças 30, 34 e 35) , no extrato da conta corrente específica e cheques nominais (peça 53) , examina-se as despesas e adota-se a metodologia e os critérios abaixo definidos para aceitação ou rejeição das despesas apresentadas. 
 (a) Da metodologia adotada para análise da documentação 
A metodologia para o exame documental consistirá na elaboração de uma tabela com a justificação da rejeição ou aceitação dos elementos probatórios trazidos. 
A referência e elemento balizador para o exame dos documentos será o saque da conta corrente específica constante da movimentação dos recursos nesta conta (peça 53, p. 59-171) . A partir desta referência verificar-se-á a correlação da despesa com os treinamentos listados na Tabela 3 acima ou com a aquisição dos equipamentos e a compatibilidade com a previsão do plano de trabalho (peça 1, p. 33-38) . 
A seguir, buscar-se-á a nota fiscal, recibo ou cheque nominal correspondente e o nexo causal obtido por meio do extrato bancário e dos cheques nominais (peça 53) . 
A seguir, será elaborada uma tabela com a análise de todas os saques da conta específica, a correlação com o objeto do convênio e o nexo causal, com proposta de encaminhamento da despesa, consoante os critérios abaixo descritos. 
 (b) 	Dos critérios adotados para exame da documentação apresentada. 
Inicialmente descreve-se os critérios adotados para aceitação das despesas. 
O primeiro critério para aceitação das despesas observará a metodologia descrita acima e consistirá na existência de nota fiscal, recibo ou cheque nominal ao credor, na efetiva compatibilidade da despesa executada com o plano de trabalho, e o necessário nexo causal entre a despesa e o objeto do convênio, obtido pela correlação entre as despesas pagas e os documentos da conta corrente específica (cheque ou transferência bancária) . 
O segundo critério para aceitação das despesas consistirá nos gastos que embora não previstos no plano de trabalho resultem de tarifas bancárias regulares, as quais não tenham sido originadas por conduta indesejada do gestor da conta.  De acordo com precedentes desta Corte (v.g Acórdão 912/2014-TCU-Plenário e 4661/2017, 6197/2016 - Primeira Câmara) , não cabe imputação de débito a convenente em razão de despesas bancárias decorrentes da simples utilização de serviços bancários necessários e inevitáveis para a manutenção da conta corrente específica e para a execução do objeto do convênio, que não sejam consequência de comportamento inadequado do titular da conta corrente.
Por outro lado, serão adotados os critérios abaixo descritos para rejeição das despesas. 
O primeiro critério para rejeição das despesas será a ausência de nota fiscal ou recibo que identifique o que foi fornecido em contrapartida ao pagamento, dessa forma se, em relação ao débito na conta corrente não for identificado, nos autos, a nota fiscal ou recibo que corresponderia ao saque, a despesa será rejeitada e, portanto, inapta a documentação para comprovação da despesa.
O segundo critério para rejeição das despesas observará exatamente as despesas bancárias que decorrerem do indesejada e inadequado comportamento do titular da conta corrente, a exemplo de despesas por devolução de cheques sem fundos ou irregulares.
 (c) Da consolidação da documentação colacionada 
Após exame dos documentos trazidos aos autos e com fulcro nas premissas, metodologia e critérios adotados, consolidados no 'Anexo 1 - Tabela Analítica - Exame da Despesa' (peça 54) conclui-se a regularidade e comprovação das despesas relacionadas no 'Anexo 2 - Quadro das Despesas Acatadas' que totalizaram R$31.055,76 (peça 55) . 
Por sua vez os documentos do 'Anexo 3 - Quadro das Despesas Rejeitadas' (peça 56) , pelas justificativas expostas não são hábeis a comprovar a aplicação dos recursos transferidos. 
Dessa forma, entende-se que R$31.055,76 devem ser abatidos do débito. 
Com relação a apresentação dos documentos já no final da vigência do convênio, a maioria, no último dia dessa vigência, é fato incontroverso. Não há como negar tal situação (pagamentos das despesas no último dia de vigência) .
A análise a seguir com a respectiva proposta de encaminhamento será realizada por dever de ofício. 
A nosso sentir, data máxima vênia, os pagamentos no último dia da vigência do convênio, por si, não demonstram de forma inequívoca e inquestionável a falsificação da prestação de contas. 
De fato, os pagamentos e cheques foram emitidos no último dia de vigência, mas os treinamentos, se acatados, também foram realizados no final da vigência. O último treinamento aproximadamente uma semana antes do término. Assim, pode-se ter optado, trata-se de hipótese, pois o que realmente ocorreu não há como inferir ou afirmar, por fazer os devidos acertos concernentes nos pagamentos no final da vigência, destaca-se que as atividades de treinamento, se acatada a documentação, ocorreram nos dois últimos meses da vigência.   
As demais despesas para compra de equipamentos para a estruturação do CMDPD não foram acatadas e caso se entenda pela completa montagem do processo, o débito deve ser mantido em sua integralidade. 
Na mesma toada, entende-se que se acatada parte das despesas e não evidenciada de forma inequívoca a tentativa de burla ao processo de prestação de contas, deve-se dar provimento ao recurso e excluir o item 9.5 do acórdão recorrido que inabilitou o gestor por cinco anos. 
CONCLUSÃO
Das análises anteriores, conclui-se que a documentação apresentada às peças 30/33-35 não está apta a comprovar a integralidade da aplicação dos recursos públicos federais repassados por meio do Convênio Siconv 717.239/2009. 
Dessa forma, propõe-se, caso superada a questão da fragilidade da documentação referente aos treinamentos, abater do débito o valor de R$31.055,76, despesas acatadas como devidas constante do 'Anexo 2 - Quadro das Despesas Acatadas' (peça 55) . 
Com base nessas conclusões, propõe-se o provimento parcial do recurso com a redução do débito imputado e a exclusão da inabilitação do gestor por cinco anos. 
INFORMAÇÕES ADICIONAIS
Por se entender elidido parte do débito, cabem algumas considerações com relação à multa aplicada ao gestor. Nota-se que a multa teve como fundamento o art. 57, da Lei 8.443/92, logo o seu montante foi estabelecido de forma proporcional ao débito. Nesta instrução recursal, entende-se adequado reduzir a multa, haja vista a proposta de redução do débito.
PROPOSTA DE ENCAMINHAMENTO
Ante o exposto, com fundamento nos arts. 32, I e 33, da Lei 8.443/92 c/c o art. 285, caput, do RI-TCU, submetem-se os autos à consideração superior, propondo-se:
a) conhecer do recurso e, no mérito, dar-lhe provimento parcial para excluir o valor de R$31.055,76 do débito de que trata o item 9.1, bem como reduzir a multa atribuída ao recorrente no item 9.2 do acórdão recorrido;
b) excluir a apenação constante do item 9.5 do acórdão recorrido
	c) dar conhecimento às partes e aos órgãos/entidades interessados da deliberação que vier a ser proferida."
2.	O diretor (peça 60) e o secretário da Serur (peça 61) , bem como o representante do MP/TCU, Subprocurador-Geral Paulo Bugarin (peça 62) em posicionamento uniforme, discordaram do encaminhamento do auditor daquela Secretaria. 
3.	Transcrevo a seguir o parecer do diretor da Secretaria de Recursos:
"Diverge-se do encaminhamento proposto na instrução precedente, no sentido de se dar parcial provimento ao recurso, porquanto inexistem elementos que infirmem o juízo de mérito anteriormente formado.
2.	Por intermédio do Acórdão 2275/2016-TCU-Plenário, o ora recorrente, Sr. Cleodson Aparecido de Sousa, ex-prefeito do município de Monte Santo do Tocantins/TO (gestão 2009-2012) , teve suas contas julgadas irregulares, com a consequente imputação de débito, multa e inabilitação para o exercício de cargo em comissão ou função de confiança no âmbito da administração pública federal pelo prazo de 5 anos, em razão da reprovação da prestação de contas dos recursos repassados por meio do Convênio Siconv 717.239/2009, firmado junto à Secretaria Especial de Direitos Humanos da Presidência da República (SDH/PR) , cujo objeto consistia na aquisição de equipamento e material de consumo para a estruturação do Conselho Municipal dos Direitos da Pessoa com Deficiência (CMDPD) e na capacitação dos conselheiros de Monte Santo do Tocantins e Rio dos Bois, para os quais foram repassados o valor de R$100.000,00, em 8/1/2010 (peça 1, págs. 111 e 113) .
3.	Após desenvolvimentos do feito no âmbito desta Corte de Contas, restou consignado que houve inexecução do objeto, pois que não foram apresentados documentos suficientes a comprovar a execução física do objeto conveniado, bem como fora constatado indícios de fraude à prestação de contas, pois que os documentos apresentados foram emitidos já no final da vigência do convênio, sendo, a maioria, no último dia da avença.
4.	Nesta etapa processual, oportunidade em que se analisa o recurso de reconsideração interposto pelo Sr. Cleodson Aparecido de Sousa, o responsável encaminha os documentos colacionados às peças 30, 33-35, pugnando que seja aplicado o princípio da verdade material, pois, no seu sentir, os documentos são aptos a comprovar a boa e regular aplicação dos recursos.
5.	A par dos peças encaminhadas o Sr. Auditor propõe o parcial provimento do apelo recursal, afastando-se do débito a quantia de R$31.055,76, com a consequente redução da multa e exclusão do item relativo à inabilitação do responsável (peça 59, in fine) :
6.	Conforme mencionado alhures, diverge-se do encaminhamento proposto, visto que os documentos trazidos aos autos não se mostram aptos a comprovar o alcance dos objetivos pactuados na avença, não obstante a existência de nexo causal para algumas das despesas apresentadas. Assim, prevalece a jurisprudência desta Casa no sentido de que "A completa frustação dos objetivos do convênio importa na condenação do responsável à devolução integral dos recursos federais transferidos, ainda que parte dos recursos tenha sido aplicada no objeto do convênio" (Acórdão 2793/2016-TCU-Plenário) . 
7.	 A análise empreendida pelo Auditor-instrutor já aponta para a fragilidade documental, consoante se extrai dos seguintes parágrafos (peça 59) :
5.27. De plano, pode-se afirmar que a documentação das peças 33 e 34, agrupada na tabela, se mostra bastante deficiente. É notória a fragilidade e incompletude dos documentos apresentados. Não se verifica em alguns eventos, por exemplo, a assinatura da lista de presença e do conteúdo ministrado pelo palestrante. Trata-se tão somente de uma lista contendo nome, endereço e CPF dos supostos participantes nos módulos descritos.
5.28. Dessa forma, não há como discutir a fragilidade da documentação apresentada para cumprimento do primeiro tripé sustentador da devida prestação de contas. 
5.29. Caso se entenda que a documentação não demonstra a consecução do objeto, o recurso deve ser rejeitado e nenhum esforço adicional de análise precisa ser empreendido, pois não restou comprovado requisito imprescindível e indispensável à comprovação da execução do objeto e, portanto, dispensável os exames dos demais elementos.
 (...) 
5.57. De fato, os pagamentos e cheques foram emitidos no último dia de vigência, mas os treinamentos, se acatados, também foram realizados no final da vigência. O último treinamento aproximadamente uma semana antes do término. Assim, pode-se ter optado, trata-se de hipótese, pois o que realmente ocorreu não há como inferir ou afirmar, por fazer os devidos acertos concernentes nos pagamentos no final da vigência, destaca-se que as atividades de treinamento, se acatada a documentação, ocorreram nos dois últimos meses da vigência. 
5.58. As demais despesas para compra de equipamentos para a estruturação do CMDPD não foram acatadas e caso se entenda pela completa montagem do processo, o débito deve ser mantido em sua integralidade.
8.	Nesta linha, observa-se que o rol de fragilidades elencadas pelo Auditor-instrutor já se mostra suficientes para a reprovação das contas do convênio, recaindo, ainda, o fato de que todas as atas de abertura dos eventos de capacitação não contêm assinaturas, assim como não possuem assinaturas as listas de presenças dos participantes (peças 33-34) . Ademais, nos termos do expediente de pág. 26 (peça 34) consta que o público alvo do projeto consistiria em conselheiros, servidores do CRAS, agentes comunitários, enfermeiros, fisioterapeutas, pedagogos e representantes da sociedade civil, no entanto, em algumas listas de presença não há identificação dos participantes (peça 33, págs. 32-92 e peça 34) e quando há, são formados em sua maioria por estudantes (peça 33, págs. 5-27) , não se podendo afirmar, por isso, que a capacitação atendeu aos objetivos do convênio. 
9.	Extrai-se dos autos, ainda, que o convênio teve vigência inicial de 8 meses a contar da assinatura, 28/12/2009. Posteriormente, por meio de termo aditivo, a avença foi prorrogada por mais 60 dias, findando, desse modo, em 29/12/2010. Assim, inobstante todo o lapso temporal de vigência do convênio, observa-se que todos os cheques foram emitidos entre os dias 28 e 29 de dezembro, ou seja, na data final da avença (peça 58, págs. 113-146) .
10.	Desse modo, permanecem incólumes as constatações feitas pelo MPTCU, no parecer de lavra do Subprocurador Paulo Soares Bugarin, do qual colhe-se o seguinte excerto (peça 21) :
7. No mais, percebo que os documentos fiscais apresentados foram emitidos nos últimos dias de vigência do convênio (peça 1, p. 162-172) - a maioria dos quais, no último dia dessa vigência. Considerando inverossímil que todas as aquisições e atividades acordadas tenham ocorrido na última semana de vigência da avença, concluo estar o Tribunal diante de tentativa de burla à presente prestação de contas - e, dessa sorte, opino por que a sanção do art. 60 da Lei nº 8.443/92 seja aplicada ao responsável.
11.	Nessa perspectiva, ante a ausência de comprovação da lisura no trato com a coisa pública, bem como dos sérios indícios de burla à prestação de contas, não se vislumbra razões para a modificação do anterior juízo formulado por esta Casa, mantendo-se, na íntegra, o acórdão recorrido. 
12.	Por todo o exposto, com as vênias por divergir em parte da instrução precedente, eleva-se à consideração superior a seguinte proposta:
	a) conhecer do recurso e, no mérito, negar-lhe provimento;
	b) dar conhecimento às partes e aos órgãos/entidades interessados da deliberação que vier a ser proferida."
	É o relatório.

8.1. Renan Albernaz de Souza OAB/TO 5.365 e outros, representando Cleodson Aparecido de Sousa, procuração à peça 29.

Subprocurador-Geral Paulo Soares Bugarin.

TOMADA DE CONTAS ESPECIAL. CONVÊNIO. AQUISIÇÃO DE EQUIPAMENTOS E MATERIAL DE CONSUMO PARA A ESTRUTURAÇÃO DO CONSELHO MUNICIPAL DOS DIREITOS DA PESSOA COM DEFICIÊNCIA (CMDPD) E CAPACITAÇÃO DOS CONSELHEIROS. PRESTAÇÃO DE CONTAS SEM DOCUMENTOS ESSENCIAIS. EMISSÃO DE DOCUMENTOS FISCAIS NOS ÚLTIMOS DIAS DE VIGÊNCIA DO CONVÊNIO. NÃO COMPROVAÇÃO DA REGULAR APLICAÇÃO DOS RECURSOS RECEBIDOS. TENTATIVA DE BURLA À PRESTAÇÃO DE CONTAS. DÉBITO. MULTA. INABILITAÇÃO PARA O EXERCÍCIO DE CARGO EM COMISSÃO OU FUNÇÃO DE CONFIANÇA. CONFIRMAÇÃO ACÓRDÃO 2.275/2016-PLENÁRIO POR INTERMÉDIO DO ACÓRDÃO 2.949/2016-PLENÁRIO. RECURSO DE RECONSIDERAÇÃO. ARGUMENTOS INSUFICIENTES PARA DESCONSTITUIR A DECISÃO RECORRIDA. NEGATIVA DE PROVIMENTO.

TOMADA DE CONTAS ESPECIAL (TCE)

Secretaria de Recursos (Serur).

Examina-se recurso de reconsideração interposto por Cleodson Aparecido de Sousa contra o Acórdão 2275/2016-TCU-Plenário (peça 23) , mediante o qual esta Corte julgou suas contas irregulares, condenou-o ao pagamento do débito apurado, aplicou-lhe multa e decretou sua inabilitação para o exercício de cargo em comissão ou função de confiança.
O decisum recorrido foi prolatado no âmbito da tomada de contas especial instaurada pela Secretaria Especial de Direitos Humanos da Presidência da República (SDH/PR) em desfavor de Cleodson Aparecido de Sousa, ex-prefeito de Monte Santo do Tocantins - TO (gestão: 2009-2012) , diante da reprovação da prestação de contas dos recursos repassados por meio do Convênio Siconv 717.239/2009, cujo objeto consistia na aquisição de equipamentos e material de consumo para a estruturação do Conselho Municipal dos Direitos da Pessoa com Deficiência (CMDPD) e na capacitação dos conselheiros de Monte Santo do Tocantins e Rio dos Bois.
O responsável foi apenado em razão de não comprovar a regular aplicação dos recursos repassados, visto que não apresentou documentação que demonstrasse a execução física do objeto conveniado. Além disso, foi constatado indícios de fraude à prestação de contas, uma vez os documentos apresentados foram emitidos no final da vigência do convênio, sendo, a maioria, no último dia da avença.
Após a prolação do aludido Acórdão 2.275/2016, a Secretaria de Controle Externo no Estado de Tocantins (Secex/TO) propôs a correção de inexatidão material em tal decisum consistente na ausência dos nomes dos advogados constituídos pelo responsável no item 8 do acórdão e na pauta da sessão (Peças nos 26 e 27) , a qual foi negada por este Tribunal por intermédio do Acórdão 2949/2016-TCU-Plenário, de relatoria do Ministro-Substituto André Luís de Carvalho.
Posteriormente à emissão do parecer do MP/TCU (peça 62) referente à análise do recurso de reconsideração interposto (peça 20) , o recorrente acostou aos autos diversos documentos (peças 65 a 74) , que, segundo seu representante legal, serviriam como "esclarecimentos" para o julgamento da  peça recursal.
Feito breve resumo do processo, passo a decidir.
Preliminarmente, ratifico meu despacho pelo conhecimento da presente peça recursal como recurso de reconsideração porquanto atendidos os requisitos de admissibilidade previstos nos arts. 32, inciso I, e 33 da Lei nº 8.443/1992 (peça 42) .
No tocante ao mérito, a auditor da Secretaria de Recursos (Serur) , à peça 59, propôs dar provimento parcial ao recurso de maneira a excluir o valor de R$31.055,76 do valor devido pelo responsável, reduzir a multa proporcionalmente à redução do débito e excluir a apenação de inabilitação para o exercício de cargo em comissão ou função de confiança.
Divergindo do entendimento do auditor da Serur, o diretor e o secretário daquela unidade (peças 60 e 61) , bem como o representante do Ministério Público junto ao TCU - Subprocurador-Geral Paulo Bugarin (peça 62) , em posicionamento uniforme, propuseram a rejeição das razões recursais e a manutenção da deliberação original.
Com as devidas vênias ao auditor da Serur, posiciono-me em conformidade com o entendimento dos dirigentes da unidade técnica e do MP/TCU, cujos fundamentos incorporo às minhas razões de decidir, sem prejuízo das considerações a seguir.
Os documentos acostados aos autos pelo Sr. Cleodson Aparecido de Sousa não foram suficientes para comprovar a correta utilização dos recursos repassados por intermédio do ajuste sob análise, em especial, não demonstraram cabalmente que o objeto do convênio foi cumprido. 
Conforme consta do parecer do diretor da Serur (peça 60) , cujo trecho abaixo transcrevo, o próprio auditor já havia apontado para a fragilidade da documentação acostada aos autos pelo recorrente. Além disso, o fato de todas as notas fiscais terem sido emitidas nos últimos dias do ajuste permitem afirmar que a documentação apresentada não demonstrou fielmente a execução do objeto do ajuste:
7. A análise empreendida pelo Auditor-instrutor já aponta para a fragilidade documental, consoante se extrai dos seguintes parágrafos (peça 59) :
5.27. De plano, pode-se afirmar que a documentação das peças 33 e 34, agrupada na tabela, se mostra bastante deficiente. É notória a fragilidade e incompletude dos documentos apresentados. Não se verifica em alguns eventos, por exemplo, a assinatura da lista de presença e do conteúdo ministrado pelo palestrante. Trata-se tão somente de uma lista contendo nome, endereço e CPF dos supostos participantes nos módulos descritos.
5.28. Dessa forma, não há como discutir a fragilidade da documentação apresentada para cumprimento do primeiro tripé sustentador da devida prestação de contas. 
5.29. Caso se entenda que a documentação não demonstra a consecução do objeto, o recurso deve ser rejeitado e nenhum esforço adicional de análise precisa ser empreendido, pois não restou comprovado requisito imprescindível e indispensável à comprovação da execução do objeto e, portanto, dispensável os exames dos demais elementos.
 (...) 
5.57. De fato, os pagamentos e cheques foram emitidos no último dia de vigência, mas os treinamentos, se acatados, também foram realizados no final da vigência. O último treinamento aproximadamente uma semana antes do término. Assim, pode-se ter optado, trata-se de hipótese, pois o que realmente ocorreu não há como inferir ou afirmar, por fazer os devidos acertos concernentes nos pagamentos no final da vigência, destaca-se que as atividades de treinamento, se acatada a documentação, ocorreram nos dois últimos meses da vigência. 
5.58. As demais despesas para compra de equipamentos para a estruturação do CMDPD não foram acatadas e caso se entenda pela completa montagem do processo, o débito deve ser mantido em sua integralidade.
8. Nesta linha, observa-se que o rol de fragilidades elencadas pelo Auditor-instrutor já se mostra suficientes para a reprovação das contas do convênio, recaindo, ainda, o fato de que todas as atas de abertura dos eventos de capacitação não contêm assinaturas, assim como não possuem assinaturas as listas de presenças dos participantes (peças 33-34) . Ademais, nos termos do expediente de pág. 26 (peça 34) consta que o público alvo do projeto consistiria em conselheiros, servidores do CRAS, agentes comunitários, enfermeiros, fisioterapeutas, pedagogos e representantes da sociedade civil, no entanto, em algumas listas de presença não há identificação dos participantes (peça 33, págs. 32-92 e peça 34) e quando há, são formados em sua maioria por estudantes (peça 33, págs. 5-27) , não se podendo afirmar, por isso, que a capacitação atendeu aos objetivos do convênio. 
9. Extrai-se dos autos, ainda, que o convênio teve vigência inicial de 8 meses a contar da assinatura, 28/12/2009. Posteriormente, por meio de termo aditivo, a avença foi prorrogada por mais 60 dias, findando, desse modo, em 29/12/2010. Assim, inobstante todo o lapso temporal de vigência do convênio, observa-se que todos os cheques foram emitidos entre os dias 28 e 29 de dezembro, ou seja, na data final da avença (peça 58, págs. 113-146) .
A jurisprudência desta Corte é pacífica no sentido de que:
Para comprovar a boa e regular aplicação de recursos públicos transferidos por força de convênios celebrados com a União, não basta a simples apresentação da prestação de contas do ajuste. É imprescindível que o responsável evidencie, por meio de documentos idôneos, que o objeto do convênio foi efetivamente executado com os valores recebidos. Tal evidenciação só se dá mediante inequívoca comprovação da existência de nexo de causalidade entre a fonte de receita e os gastos para consecução do objeto do ajuste. Assim, é imperioso que, com os documentos apresentados com vistas a comprovar o bom emprego dos valores públicos, seja possível constatar que eles foram efetivamente utilizados no objeto pactuado, de acordo com os normativos legais e regulamentares vigentes. (Acórdão 6098/2017-TCU-Primeira Câmara, Relator: Min. Benjamin Zymler, constante da "Jurisprudência Selecionada") 
No que se refere à documentação denominada de "esclarecimentos" e acostada aos autos pelo recorrente (peças 65 a 74) após o parecer do douto Parquet  (peça 62) , vejo que esses novos argumentos não alteram a análise de mérito que proponho a este colegiado nessa fase processual, uma vez que a jurisprudência deste Tribunal é no sentido de que: 
Após o término da fase de instrução, documentação entregue pelos responsáveis tem natureza jurídica de memorial (art. 160, §§ 1º e 3º, do Regimento Interno do TCU) e, ainda que contenha argumentos inéditos aos autos, não vincula a formação de juízo do relator, podendo este até mesmo não autorizar sua juntada ao processo. Não existe na processualística do Tribunal etapa de contestação da instrução da unidade técnica e tampouco fase processual de réplica do parecer do Ministério Público. (Acórdão 1171/2018-TCU-Plenário, Relatora: Min. Ana Arraes, constante da "Jurisprudência Selecionada") (Grifo nosso) 
A falta de pronunciamento expresso na deliberação quanto questões trazidas exclusivamente em memoriais (art. 160, § 3º, do Regimento Interno do TCU) não enseja omissão passível de questionamento mediante embargos de declaração. (Acórdão 6727/2018-TCU-Primeira Câmara, Relator: Min. Benjamin Zymler, constante da "Jurisprudência Selecionada") 
Ressalto, por fim, que na fiscalização dos gastos públicos, privilegia-se, como princípio básico, a inversão do ônus da prova de maneira que cabe ao gestor comprovar a regular aplicação dos recursos públicos sob sua responsabilidade, em conformidade com o art. 70, parágrafo único, da Constituição Federal e art. 93 do Decreto-Lei 200/1967, c/c o art. 66 do Decreto 93.872/1986.
	Ante o exposto, VOTO no sentido que o Tribunal adote a deliberação que ora submeto a este Colegiado no sentido de conhecer e negar provimento a este recurso de reconsideração.
TCU, Sala das Sessões Ministro Luciano Brandão Alves de Souza, em 13 de março de 2019.
Ministro JOÃO AUGUSTO RIBEIRO NARDES
Relator